【裁判字號】    97,訴,956
【裁判日期】    980626
【裁判案由】    確認通行權存在
【裁判全文】
臺灣士林地方法院民事判決               97年度訴字第956號
原      告  丙○○
            乙○○
前列二人共同
法定代理人  己○○
前列二人共同
前列二人共同
訴訟代理人  羅子武律師
前列二人共同
複代理人    李志正律師
被      告  丁○○
            戊○○
前列二人共同
訴訟代理人  莊乾城律師
前列二人共同
複代理人    莊明翰律師
被      告  甲○○
上列當事人間確認通行權存在事件，本院於98年6 月12日言詞辯
論終結，判決如下：
    主  文
確認原告就被告丁○○、戊○○所有坐落臺北縣淡水鎮○○○段
四七一之五地號如附圖（丙案）所示B 部分（面積六十八平方公
尺）土地有通行權存在。
被告丁○○、戊○○應將如前項聲明所載之土地範圍提供原告通
行。
確認原告就被告甲○○所有之坐落臺北縣淡水鎮○○○段五六一
地號如附圖（丙案）所示C 部分（面積八十二平方公尺）土地有
通行權存在。
被告甲○○應將如前項聲明所載之土地範圍提供原告通行。
訴訟費用由被告丁○○、戊○○負擔負擔二分之一，餘由被告甲○○負擔。
    事  實  及  理  由
壹、程序方面：
一、本件被告甲○○未於言詞辯論期日到場，核無民事訴訟法第
    386 條各款所列情形，爰依原告之聲請，由其一造辯論而為
    判決。
二、按「民法第787 條第1 項有關『袋地必要通行權』之土地所
    有人得通行周圍地以至公路之規定，其『周圍地』並非僅指
    以與不通公路土地直接相毗鄰者為限。如不通公路之土地，
    與公路之間，有二筆以上不同所有人之土地相鄰，為達通行
    公路之目的，自亦得通行該周圍地。於此情形，土地所有人
    祇須對該法律關係存否不明確而有爭執之相鄰周圍地所有人
    提起確認通行權之訴為已足，不以對所有周圍地之所有人均
    起訴或一同起訴併列被告為必要」，最高法院90年度台上字
    第166 號判決可資參照。被告丁○○、戊○○辯稱渠等所有
    之臺北縣淡水鎮○○○段471-5 地號土地（下稱471-5 地號
    ）亦為袋地，僅通行該地仍無法與公路直接聯絡，至於現場
    履勘所見連接上開471- 5地號土地之柏油路面為被告丁○○
    出資興建，該類似道路包括臺北縣淡水鎮○○○段561 地號
    （下稱561 地號）、562 、474 、560 、560- 1、749- 2、
    474- 1、479-1 地號等土地，均為私人所有，其中561 地號
    土地之共有人之一被告甲○○不同意原告通行，原告僅確認
    對被告丁○○、戊○○、甲○○之土地有通行權存在，無法
    排除其無法通行之危險，並無確認利益云云。惟揆諸前揭判
    決意旨，原告僅需對法律關係存否不明確而有爭執之相鄰周
    圍地所有人提起確認通行權之訴即可，原告通行周圍地至公
    路，需經過471-5 、561 地號等土地，惟前開土地所有權人
    僅有被告3 人對原告通行提出反對意見，原告對被告3 人提
    出確認之訴即有確認利益，無須以主張通行之周圍土地之全
    部所有權人提出訴訟，原告起訴有確認利益，先予敘明。
三、原告於訴訟繫屬中因被告丁○○、戊○○提出文書表示561
    地號土地之共有人甲○○反對原告通行，故原告追加甲○○
    為被告，依民事訴訟法第255 條第1 項第2 、7 款規定，於
    法自無不可，應予准許。
貳、實體方面：
一、原告起訴主張：原告2 人所有坐落臺北縣淡水鎮○○○段47
    1-3 地號土地（下稱471-3 地號）為袋地，與被告丁○○、
    戊○○所有之471-5 地號土地為相鄰土地，原告2 人所有之
    471-3 地號土地，與公路並無適宜之聯絡，不能為通常之使
    用，屬於袋地，出入必須經過被告丁○○二人所有之前開47
    1-5 地號土地及被告甲○○所有之561 地號土地，而被告丁○○於97年4 月份雇用怪手等機械，在原告土地與公路唯一
    聯絡出口的道路柏油路面上開挖成泥地，無法讓任何人車通
    行，影響原告通行至公路，經原告及法定代理人出面勸說，
    被告丁○○仍置之不理，甚至將土地圍起種植作物，原告並
    經調解無效，故依民法第787 條起訴：(一)、確認原告就被告
    丁○○、戊○○所有坐落臺北縣淡水鎮○○○段471-5 地號
    如附件複丈成果圖所示B 部分土地有通行權存在。(二)被告丁○○、戊○○應將如前項聲明所載之土地範圍提供原告通行
    。(三)確認原告就被告甲○○所共有之坐落臺北縣淡水鎮○○○段561 地號如附件複丈成果圖所示C 部分土地有通行權存
    在。(四)被告甲○○應將如前項聲明所載之土地範圍提供原告
    通行。
二、被告丁○○、戊○○辯稱：原告主張通行之範圍並非損害最
    少之範圍，且原告所有之土地地目為田，只能在「田」之使
    用範圍通行鄰地，原告係以違章建築使用之目的要求通行，
    因此擴大通行面積，顯然於法不合；又原告之被繼承人林水
    土在世時，被告丁○○見2 塊土地均為袋地，僅有田埂聯絡
    ，故邀同林水土一同向鄰地請求通行，林水土拒絕被告丁○○之建議，被告丁○○單獨以471-5 地號土地為需役地取得
    鄰地通行權花費大量金錢鋪設柏油後，原告才來主張要通行
    ，顯然係權利濫用。退步言之，如認原告有通行權，應依民
    法第787 條第1 項但書支付償金，主張同時履行抗辯等語。
    聲明：駁回原告之訴。
三、被告甲○○未於言詞辯論期日到場，亦未提出準備書狀作何
    聲明或陳述。
四、不爭執事項：
(一)、臺北縣淡水鎮○○○段471-3 地號土地為原告共有（土地登
    記謄本，本院卷第45頁），與公路並無直接聯絡，為袋地，
    經本院現場履勘屬實（本院卷第54頁）。
(二)、臺北縣淡水鎮○○○段471-5 地號土地為被告丁○○、戊○○共有（土地登記謄本，本院卷第47頁）。被告甲○○為臺
    北縣淡水鎮○○○段561 地號土地共有人之一（土地登記謄
    本，本院卷第93頁）。
(三)、上開臺北縣淡水鎮○○○段471-3 地號土地與471-5 地號土
    地相鄰，有地籍圖（本院卷第15頁）、照片（本院卷第60頁
    至65頁）在卷可參，並經本院至現場履勘（本院卷第54頁）
    。
五、爭執事項：
(一)、原告通行被告之土地是否為損害最低之情形？
(二)、原告確認通行權存在是否為權利濫用？
(三)、倘確認原告通行權存在，與支付償金給被告是否有對價關係
    ，而得主張同時履行抗辯？
六、本院得心證之理由：
(一)、按「土地因與公路無適宜之聯絡，致不能為通常使用者，土
    地所有人得通行周圍地以至公路。但對於通行地因此所受之
    損害，應支付償金。前項情形，有通行權人，應於通行必要
    之範圍內，擇其周圍地損害最少之處所及方法為之。」民法
    第787 條定有明文。所謂無適宜之聯絡，致不能為通常使用
    ，係指土地與公路間無適宜之通路可資聯絡，以致不能為通
    常之使用而言。所謂通常使用，應係指一般人車得以進出而
    聯絡通路至公路之情形。再所謂公路者，係指公眾通行之道
    路言。又民法第787 條第1 項前段之通行權之目的，乃在充
    分發揮袋地之經濟效用，以促進物盡其用之社會整體利益，
    而令周圍地負容忍通行之義務，基此上開條文立法旨趣，對
    於主張通行鄰地之土地自應審認該土地是否有與公路隔離，
    全無進出之通路或雖有進出之通路，但不適宜之情形。查，
    兩造均不爭執原告所有之471-3 地號土地為袋地，且本院於
    97年10月22日、98年4 月29日至現場履勘，471-3 地號土地
    通往471-5 地號土地有鐵絲網圍成養雞場，僅供人通行，而
    往471-7 地號土地有竹林、菜園，沒有其他道路出入，而47
    1-5 地號土地與561 地號等土地相鄰處有柏油路面，有勘驗
    筆錄及照片在卷可稽。是471-3 地號土地目前並無可供車輛
    通行之道路聯絡至公路，對外連接必須經過471-5 、561 地
    號等土地，此為兩造所不爭執，原告所有之471-3 地號土地
    即屬與公路無適宜聯絡之袋地，原告自得對鄰地之土地所有
    權人主張通行權。
(二)、有通行權人應於通行必要之範圍內，擇其周圍地損害最少之
    處所及方法為之，業如前述，袋地通行之主要目的，不僅專
    為調和個人所有之利害關係，且在充分發揮袋地之經濟效用
    ，以促進物盡其用之社會整體利益，然其為所有人容忍義務
    之設，應於能達成上開社會利益之範圍內，盡量以將所有人
    之損害減至最低為必要。而是否為土地通常使用所必要之供
    通行範圍，應依土地位置、地勢、面積、用途及使用之實際
    現況定之，且應以事實審言詞辯論終結時之狀態為準。供通
    行土地所有權人所負擔者，僅為容忍袋地所有權人，於通常
    情形下使用袋地所必須而損害最少限度內之通行，無使袋地
    獲得最大經濟效益而提供通行之義務，通行權利人亦不能主
    張為使自己可獲取更高使用利益，而任意擴張義務人應容忍
    通行之範圍。查，本院至現場履勘二次，原告主張通行被告
    丁○○、戊○○所有之471-5 地號土地如附圖所示B 部分，
    除部分經被告丁○○、戊○○架設圍籬、石頭、木材設為養
    雞場外，其餘部分均為空地，被告甲○○共有之561 地號土
    地如附圖所示C 部分，外觀上即為柏油路面，且本院現場履
    勘之時，亦見臺北縣淡水鎮公所資源回收車車輛進出，且原
    告所確認之通行範圍，僅為供人車通行，不會對被告造成特
    別損害，原告主張分別對被告之土地就附圖所示B 、C 部分
    有通行權存在，於法有據。
(三)、另按民法物權編關於土地相鄰關係之規定，重在圖謀相鄰不
    動產之適法調和利用。鄰地通行權之性質，為土地所有權人
    所有權之擴張，與鄰地所有權人所有權之限制，是以土地所
    有權人或使用權人，如確有通行鄰地之必要，鄰地所有權人
    或使用權人，即有容忍其通行之義務，此為法律上之物的負
    擔。土地所有權人或使用權人，基於其物權之作用行使上開
    請求權時，其對象並不以鄰地所有權人為限。原告主張分別
    就附圖所示B 、C 部分對被告丁○○、戊○○及被告甲○○
    有通行權存在，是被告丁○○、戊○○及甲○○就該範圍土
    地應提供原告通行，準此，原告本於通行權請求被告提供通
    行之行為，於法有據。
(四)、「查民法148 條所稱權利之行使，不得以損害他人為主要目
    的者，係指行使權利，專以損害他為目的之情形而言，若為
    自己之利益而行使，縱於他人之利益不無損害，然既非以損
    害他人為主要目的，即無該條之適用。」最高法院69年度台
    上字第1079號判決。原告否認林水土拒絕一同向鄰地所有權
    人請求通行，而被告丁○○未提出證據以實其說，原告依法
    主張通行權，係主張其權利，並未以損害他人權利為目的，
    當非權利濫用。
(五)、「通行權人對於通行地因此所受損害，固應支付償金，且此
    項償金支付義務，於通行權確定時起即為通行人之法定負擔
    。惟償金之支付與通行權間並無對價關係，被通行之土地所
    有人如未於通行權之訴提起反訴請求，亦非不得於通行權訴
    訟確定後另行訴求給付。」，最高法院86年度台上字第3265
    號判決可資參照。是償金之給付與確認通行權之間，並無對
    價關係，被告自不得主張同時履行抗辯。
七、綜上所述，原告所有之471-3 地號土地為袋地，與公路無適
    宜聯絡，從而，原告依民法第787 條第1 項前段之規定，請
    求確認原告就被告丁○○、戊○○所有471-5 地號土地如附
    圖所示B 部分（面積68平方公尺）有通行權存在，原告就被
    告甲○○所有之561 地號土地如附圖所示C 部分（面積82平
    方公尺）有通行權，被告丁○○、戊○○及甲○○分別就該
    範圍土地應提供原告通行，為有理由，應予准許。
八、本件事證業臻明確，兩造其餘之主張、抗辯、舉證及攻擊防
    禦方法，與本判決之結果不生影響，無庸一一贅述，併此敘
    明。
九、訴訟費用負擔之依據：民事訴訟法第79條。
中    華    民    國    98    年    6     月    26    日
                  民事第一庭  法  官  絲鈺雲
以上正本證明與原本無異。
如對本判決上訴，應於判決送達後20日內向本院提出上訴狀。
中    華    民    國    98    年    7     月    1     日
                              書記官  林玫熹


司法院資訊處製作；財團法人民間司法改革基金會備份。
